臺灣高等法院民事判決　　　　　　　　　93年度上國字第11號
上訴人即附　　台北縣政府
帶被上訴人
法定代理人　　林錫耀
訴訟代理人　　沈志成律師
參　加　人　　漢城營造有限公司
法定代理人　　林金極
訴訟代理人　　林月雪律師
　　　　　　　江鶴鵬律師
被上訴人即　　乙○○
附帶上訴人　　甲○○○
前列二人共同　蔡茂松律師
訴訟代理人　　古宏彬律師
上列當事人間國家賠償事件，上訴人對於中華民國93年3月1日臺
灣板橋地方法院92 年度重國字第4號第一審判決提起上訴，被上
訴人為附帶上訴，本院於94年2月1日言詞辯論終結，判決如下
    主  文
原判決關於命台北縣政府給付乙○○超過新台幣玖拾伍萬玖仟零
壹拾陸元、甲○○○超過新台幣壹佰貳拾萬貳仟柒佰柒拾元本
息部分，暨命上訴人負擔訴訟費用之裁判均廢棄。
右開廢棄部分，乙○○、甲○○○在第一審之訴均駁回。
台北縣政府其餘上訴駁回。
乙○○、甲○○○附帶上訴駁回。
第一審命台北縣政府負擔之訴訟費用部分及第二審關於台北縣政
府上訴之訴訟費用，由台北縣政府負擔百分之九十，餘由乙○○
、甲○○○負擔。附帶上訴部分，由乙○○、甲○○○負擔。
    事實及理由
一、上訴人即附帶被上訴人台北縣政府之法定代理人原為蘇貞昌
    ，嗣於訴訟進行中變更為林錫耀，此有台北縣政府提出其93
    年5月20日秘文字第09303886741號函附卷足參（見本院卷(一)
    第75頁），是其依法聲明承受訴訟，於法並無不合，合先敘
    明。
二、本件被上訴人即附帶上訴人乙○○、甲○○○起訴主張：伊
    等之子即被害人高中明，於民國（下同）90年8月22日上午7
    時58分許，騎乘車號BCZ-267 之機車，由台北縣板橋市往三
    峽鎮方向行駛，途經土城市○○路段（下稱系爭路段）因台
    北縣政府未善盡道路養護之責，任令路基泥沙淤積漫越路面
    邊線，致被害人失速打滑，撞及路旁施工圍籬後倒地，頭部
    遭受嚴重巨創，經目擊證人呼叫救護車緊急送亞東醫院救治
    ，仍於當日上午9 時25分因顱內出血不幸亡故，為此請求台
    北縣政府賠償伊等二人共同支出之殯葬費新台幣（下同）70
    萬元、賠償乙○○扶養費944911 元、甲○○○0000000元、
    精神慰撫金共350萬元，合計0000000元加計法定遲延利息等
    語。原審判令台北縣政府應賠償乙○○殯葬費246023元、精
    神慰撫金0000000元，合計0000000元；賠償甲○○○殯葬費
    246023元、扶養費371112元、精神慰撫金0000000 元，共計
    0000000 元，併均加計法定遲延利息；並認被害人高中明應
    負3/10之過失比例，而分別減低為0000000元本息、0000000
    元本息。乙○○、甲○○○就原審判決其等敗訴部分聲明不
    服，提起附帶上訴，請求廢棄原判決關於駁回後開不利於其
    等之部分，判命台北縣政府應再各給付乙○○、甲○○○00
    00000元、0000000元，並聲明駁回台北縣政府之上訴。
三、台北縣政府以：系爭路段管理之管理機關乃台北縣土城市公
    所而非伊，乙○○、甲○○○之請求為當事人不適格，且系
    爭車禍應係被害人車速過快及超車不慎所致，與路面存留之
    砂石無關，伊亦無管理不善之情事，即無賠償之義務，縱認
    伊應負賠償之責，被害人亦與有過失。且乙○○、甲○○○
    二人請求之殯喪費用除178200元載有金額明細外，其餘均付
    之闕如，難認真實，而乙○○為退役少校，領有退休俸，非
    不能維持生活，自不得請求扶養費之賠償，甲○○○之法定
    扶養義務人尚有乙○○及其女兒高雅琴二人，其扶養費自應
    與被害人平均分擔，是甲○○○請求伊負擔全部之扶養費亦
    屬無據，而本件被害人係於上班途中發生事故死亡，性質上
    為因公殉職，故其所屬之內政部警政署（下稱警政署）亦已
    依法給付乙○○、甲○○○撫卹金，則其精神上之損害應已
    受填補，自不得再行請求國家賠償，其等請求之金額亦屬過
    高等語，資為抗辯，而聲明廢棄原判決不利於其之部分，駁
    回乙○○、甲○○○該部分在第一審之訴，並駁回乙○○、
    甲○○○之附帶上訴。
四、參加人漢城營造有限公司（下稱漢城營造公司）則以：台北
    縣政府非系爭路段之賠償機關等語為參加之陳述，並聲明同
    台北縣政府上開聲明所示。
五、查本件被害人高中明係乙○○、甲○○○之子，於上開時地
    騎乘前開機車，因失速打滑，撞及系爭路段旁施工圍籬後倒
    地，頭部遭受嚴重巨創，經送醫不治，於當日上午九時二十
    五分因顱內出血死亡，而被害人死亡後，乙○○、甲○○○
    已領有警政署所給予之撫卹金等情，為兩造所不爭執，並有
    相驗屍體證明書、
    字2073427 號函、公務人員遺族撫卹金計算單附卷可參（見
    原審卷第26、31、128至131頁），堪認為真正。
六、乙○○、甲○○○復主張台北縣政府應賠償伊等如伊等聲明
    所示之金額，則為台北縣政府所否認，並以前詞置辯。是本
    件所應審究者，核為台北縣政府就系爭事故應否負國家賠償
    責任？如是，系爭路段設置或管理有無欠缺？如有，系爭車
    禍之發生與系爭路段設置或管理之欠缺有無因果關係？乙○
    ○、甲○○○業經領取撫卹金，能否再請求國家賠償？如可
    ，其等得請求損害賠償之範圍為何？被害人是否與有過失？
七、經查：
  (一)台北縣政府就系爭事故應負國家賠償之責：
    1.按公有公共設施因設置或管理有欠缺，致人民生命、身體
      或財產受損害者，國家應負損害賠償責任；依上開規定請
      求損害賠償者，以該公共設施之設置或管理機關為賠償義
      務機關，國家賠償法第3條第1項、第9條第2項定有明文。
      所謂「管理機關」，應指法律所定之管理機關或依法律代
      為管理之機關而言。本件系爭路段即台北縣土城市○○路
      乃市區道路，依台灣省市區道路管理規則第3 條規定，係
      由受告知人土城市公所管理，另依上開規則第4條第5項第
      2點及第3點之規定，有關鄉、鎮、縣轄市市區道路之修築
      、改善及養護計劃之核訂與執行事項、管理事項，係屬鄉
      、鎮、縣轄市公所之權責。是土城市○○○○○道路之設
      置及管理機關，且其管理之權責，尚並不因道路之拓寬而
      中斷等情，堪予認定，是乙○○、甲○○○主張台北縣政
      府為系爭路段之設置及管理機關，固不足採。
    2.惟查，系爭路段自87年6 月間起即由台北縣政府發包予訴
      外人玉峰營造股份有限公司（下稱玉峰公司）施作「由土
      城市城林橋至北二高（土城市馬祖田）間，原頂埔工業區
      堤防及其堤前（大漢溪三峽河流域）高灘地工程─綠美化
      工程」（下稱系爭綠化工程），由玉峰公司施作系爭圍籬
      ，該綠化工程於89年10月27日完工，於90年4 月19日驗收
      完成。而因防止濫倒廢土，於系爭綠化工程完工後，系爭
      圍籬並未拆除，且因系爭路段已由台北縣政府發包予參加
      人進行「土城市城林橋至北二高間原頂埔工業區路堤共構
      工程─土木工程」（下稱系爭路堤共構工程，即將原為二
      線道之舊環河路拓寬為四線道之新環河路），於93年3 月
      15日點交予參加人使用等情，有系爭綠化工程契約、系爭
      路堤共構工程契約、台北縣政府90年11月19日90北府工高
      字第420969號開會通知單及所附系爭綠化工程債務紛協調
      會議程表暨該工程正式複驗紀錄、90年3 月29日90北府工
      高字第107665號函所附點交事宜會議紀錄在卷可稽（見本
      院卷(一)第124至136、281至292頁，本院卷(二)第21至26頁）
      。是系爭圍籬之設置，既係因防止濫倒廢土，斯時即難認
      非屬公有設施，縱令台北縣政府原非系爭路段之管理機關
      ，此時因其既係施工發包上開二工程之機關，其包商玉峰
      公司並因而設置系爭圍籬於系爭路段及點交予參加人使用
      ，台北縣政府就系爭圍籬設置於系爭路段所可能生之危險
      ，及系爭路段因設置圍籬而應有之管理養護，自負有注意
      之義務，以使系爭路段得保持其設施之完整，不因施工圍
      籬之設置而有影響，要不問參加人是否已施作至該路段或
      系爭路段上之淤沙是否因施工所致而有岐異，其管理、養
      護亦不應區分圍籬內外。是台北縣政府基於土城市公所之
      上級機關，儘可為修護之通報以督促土城市公所注意相關
      路況，其未能為之，致發生系爭事故（詳後述），自難認
      毋庸負國家賠償之責。
  (二)系爭路段之設置或管理確有欠缺，且與系爭事故之發生有因
    果關係：
    1.按國家賠償法第3條第1項所謂管理有欠缺者，係指公共設
      施於建造後未善為保管，怠為修護致該物發生瑕疵，復未
      為必要之防護措施，致使該公共設施欠缺通常應具備之安
      全性而言。且該條項所規定公有公共設施因設置或管理有
      欠缺而生之國家賠償責任，係採無過失責任賠償主義，不
      以故意或過失為責任要件，祇須公有之公共設施因設置或
      管理有欠缺，致人民生命、身體或財產受損害者，國家或
      其他公法人即應負賠償責任，至國家或其他公法人對該設
      置或管理之欠缺有無故意或過失，或於防止損害之發生已
      否盡注意義務，均非所問（最高法院85年台上字第2776號
      判例要旨、73年度台上字第584號判決要旨參照）。
    2.查台北縣政府乃系爭路段之施工單位，亦為設置系爭圍籬
      之單位，就系爭圍籬可能對系爭路段造成之影響及因而應
      注意系爭路段之養護，核應屬台北縣政府之權責及義務，
      其應隨時保持公路之原有效用及用地完整，而修護之通報
      僅係督促其注意相關路況，已如前述。次查乙○○、甲○
      ○○主張其子即被害人高中明，係於上開時地，騎乘機車
      ，因路基淤沙，致失速打滑，撞及路旁施工圍籬後倒地，
      頭部遭受嚴重巨創不治死亡等情，業經提出相驗屍體證明
      書、事故現場照片為證（見原審卷第26、48、49、51、52
      、61頁）。證人呂學良亦到庭證稱：若騎乘機車在路基淤
      沙堆積處，機車會發生不穩情形等語甚明（見原審卷第17
      4 頁），而台北縣政府警察局土城分局（下稱土城分局）
      於系爭事故發生後召開會議研判肇事原因時，亦認定：「
      該路段為施工路段，路旁常有淤沙堆積，致使騎乘機車之
      民眾騎乘時險象環生」等語，有該分局『交通事故死亡案
      件檢討會議』會議紀錄可憑（見原審卷第29、58頁）。參
      酌系爭路段自系爭圍籬施作後之89年1 月至91年12月止，
      即發生35件傷亡事故，死亡8 人，受傷35人，此有台北縣
      政府警察局920038709 號書函所附「台北縣土城市○○路
      八十九年一月至九十一年十二月交通事故案件統計資料」
      可稽（見原審卷第62至64頁），可徵系爭路段因設置系爭
      圍籬而使路旁常有淤沙堆積，致交通事故頻生，顯見台北
      縣政府對該公有設施之管理維護確有欠缺之處，堪認乙○
      ○、甲○○○主張台北縣政府未盡其責而令系爭路段路基
      淤沙致被害人為死亡等語為可採。
    3.台北縣政府雖辯稱路面砂石可能造成機車摔倒之原因，係
      指砂石車行進中掉落砂石於路面，台北縣政府無從立即採
      取必要之警視或清除，故尾隨而至之機車可能造成事故云
      云。惟查，台北縣政府所指之路面，應指該道路中央而非
      路基（即路旁），方有尾隨而至之機車造成事故之可能。
      惟依現場照片所示（見原審卷第48至49、51至52頁），事
      發當時路面中央乾淨並無砂石，故台北縣政府所辯即非可
      採。更何況，本件之被害人係因路基淤沙堆積，導致其失
      速打滑致死，與路面之砂石無關，而路基淤沙係自路面飄
      至堆積所形成，且其量已漫越路面之邊線，若非台北縣政
      府長年累月疏於盡其注意義務，敦促土城市公所維護清除
      ，應不致如此，益徵台北縣政府未善盡其注意之責。
    4.台北縣政府復抗辯稱自被害人所騎乘機車之滑行痕起點距
      系爭圍籬尚有0.7 公尺及該滑行痕起點前並無淤積之砂石
      ，可知系爭車禍應係被害人車速過快及超車不慎滑倒所致
      ，參酌證人呂學良所稱被害人轉進來之位置也是離砂石很
      近的地方，可知被害人既未騎乘在砂石上，自不可能因砂
      石滑倒云云。而依卷附道路交通事故調查報告表所示（見
      原審卷第47頁），被害人所騎乘機車之滑行痕起點距系爭
      圍籬為0.7 公尺，證人呂學良亦證稱被害人轉進來的位置
      也是離砂石很近之地方（見原審卷第175 頁），惟依卷附
      照片所示（見原審卷第61頁），系爭路段有一明顯滑行痕
      ，係位於系爭路段之砂石之上，堪認縱被害人轉進位置非
      於砂石上，嗣亦因碰及系爭路段砂石而致發生事故，台北
      縣政府抗辯稱被害人之死亡非因系爭路段之砂石淤積所致
      云云，洵不足取。是系爭事故發生之原因除被害人因本身
      車速約35至40公里，逾越系爭路段速限30公里，致撞及圍
      籬（詳後述）外，亦係因路基有淤沙所致，否則被害人自
      左側超車右行至路基時，車速亦未逾速限甚多之情形下，
      要無可能發生失速打滑致死之情事，堪認被害人之死亡與
      台北縣政府就系爭圍籬設置，對系爭路段應有之管理上注
      意義務之欠缺，實具相當因果關係，自應負國家賠償責任
      ，其辯稱無過失云云，要難憑採。
  (三)乙○○、甲○○○領取撫卹金之事實，不影響其等請求國家
    賠償之權利：
    台北縣政府固抗辯稱乙○○、甲○○○業已領取一次撫卹金
    及年撫卹金，自不得再請求國家賠償云云，而本件被害人為
    警政署科員，於死亡後其父母乙○○、甲○○○業依公務人
    員撫卹法規定領有一次撫卹金及年撫卹金乙節，復為兩造所
    不爭，並有上開銓敘部函附卷可稽。惟按撫卹金之給與，只
    須合於公務人員撫卹法第3 條規定，死者遺族即可依法請求
    ，不問該項死亡是否係因他人之加害所引起，而國家應否負
    國家賠償負任，則繫於是否有無符合國家賠償法第2、3條規
    定之不法加害事實致生死亡之結果，決定有無損害賠償之問
    題，兩者之立法精神、法律依據及請求原因均有不同，應認
    國家賠償及撫卹金之請求權係併存，尚非已領有撫卹金即不
    得再依國家賠償之法律關係為請求（最高法院63年度台上字
    第2520號判例要旨、84年度台上字第2731號判決要旨參照）
    。且本件被害人死亡之肇因，並非國家對其有概括之命令或
    行使強制之權利，使被害人因之負有服從義務而所致，要與
    台北縣政府提出最高法院90 年度台上字第371號民事判決所
    指因立於特別權力服從關係，於盡其義務時因而發生事故之
    情形不同，自無從比附援引，故本件尚不生自國家賠償之給
    付金額中扣除公務人員之遺族依法受領之撫卹金之情事，至
    於台北縣政府另提出本院之另案判決，尚無拘束本院見解之
    效力，是台北縣政府上開抗辯，洵不足採。
  (四)就乙○○、甲○○○得請求之損害賠償範圍而言：
    1.按「國家損害賠償，除依本法規定外，適用民法規定」，
      國家賠償法第5 條定有明文。又不法侵害他人致死者對於
      支出殯葬費之人，應負損害賠償責任、被害人對於第三人
      負有法定扶養義務者，加害人對於該第三人亦應負賠償責
      任、不法侵害他人致死者被害人之父母、子女配偶雖非財
      產上之損害，亦得請求賠償相當之金額，民法第192、194
      條均有明文。本件被害人之死亡既係因台北縣政府對系爭
      路段之設置或管理有欠缺所致，其父母即乙○○、甲○○
      ○依上開規定請求台北縣政府為賠償，於法自無不合。
    2.茲就乙○○、甲○○○所請求之各項金額應否准許及得請
      求之金額，分述如下：
      (1)殯葬費用部分：
        按所謂殯葬費為收殮及埋葬費用，其賠償範圍應以實
          際支出之費用為準，且應斟酌被害人當地之習俗、被
          害人之身分、地位及生前經濟狀況決定之（最高法院
          84台上字第2731號判決、92年度台上字第1135號判決
          要旨參照）。
        查乙○○、甲○○○請求葬儀費50萬元及法事超薦費
          20萬元，固據提出上上禮儀設股份有限公司甲級議價
          單、東信宮法事超薦費用證明書各乙份為證（見原審
          卷第65、217 頁）。惟查就上開法事超薦費部分，台
          北縣政府否認上開東信宮證明書之真正，且依上開證
          明書內容所示，除係距事故發生後二年餘之93年2月9
          日由「東信宮」所出具外，並無人署名具領，即難遽
          認乙○○、甲○○○確有實際支出上開20萬元費用。
          又上開超薦法事費用固記載包含有49天之超薦亡靈法
          會、每週作七法會及封棺超薦法會之費用，然未見有
          費用明細，亦即難遽認確屬喪葬之必要費用，應予剔
          除。次查就上開葬儀費50萬元部分，依前揭甲級議價
          單所載，除有署名具領人及家屬之簽章外，並列有各
          項明細，堪認為真正。雖前開議價單其上未就各單項
          均記載其金額，惟本院審酌被害人死亡前任職外事警
          官隊科員，死亡時年僅30歲，年輕有為，往生後已由
          家人為其皈依佛門等一切情況，並參酌現今以居士服
          、海青取代壽衣、喪服亦屬常見，應係必要費用等情
          ，認除高級檀香粉8000元、花果籃6對計18000元、藝
          術花籃6 對計21600元、羅馬藝術花柱15000元、遊覽
          車10000元等項目共計72600元，非屬殯葬之必要費用
          ，應予扣除外，其餘各項，作為告別式場合及收殮及
          埋葬費用，應認尚符合被害人之身分、地位而屬必要
          費用，堪認乙○○、甲○○○實際支出，且得請求之
          殯喪必要費用為427400元 （000000 -00000= 427400
          元）。
        惟查乙○○、甲○○○業已受領警政署補助之殮葬費
          187355元，有該署九十年度公教人員生活津貼申請表
          附卷可佐（見原審卷第216 頁），堪認其等所受此部
          分之損害應已填補。此殮葬費之補助，雖同撫卹金，
          均係為國家感念公務人員對國家貢獻所給予之恩給，
          惟其項目既與民法第195 條規定之殯葬費用相重疊，
          此與民法無撫卹金之規定有所不同外，復參酌法務部
          80  年7月19日法律字第10821號函所示「殯葬費部
          分，以實際支出數額為給付範圍，故公務人員遺族已
          依公務人員撫卹法領受殮葬補助費時，宜建請由（國
          家）賠償義務機關考量予以扣除」等情。本院認其二
          人此部分已受領之金額187355元，應予扣除。至於高
          華山、甲○○○復主張其等並未就安放靈骨塔之費用
          為請求，上開補助不應予扣除，惟其二人除未能舉證
          證明業就安放靈骨塔之費用為支出外，其二人是否全
          部請求已支出之殯葬費用，亦核與本件應否扣除已受
          領之補助無關，此部分之主張亦不足取。
        從而，乙○○、甲○○○共同支出且得請求之殯葬費
          用為240045元（計算方式為000000-000000=240025）
          ，計乙○○、甲○○○各得請求120023元（240045/
          2=120023元，元以下四捨五入，下同）。
      (2)扶養費部分：
        按左列親屬，互負扶養之義務：一、直系血親相互間
          ；夫妻互負扶養之義務，其負扶養義務之順序與直系
          血親卑親屬同，其受扶養權利之順序與直系血親尊親
          屬同；受扶養權利者，以不能維持生活而無謀生能力
          者為限。前項無謀生能力之限制，於直系血親尊親屬
          ，不適用之，民法第1114條第1款、第1116條之1、第
          1117條，分別定有明文。是直系血親尊親屬雖有謀生
          能力，若不能維持生活者，仍有受扶養之權利。而直
          系血親尊親屬，如能以自己財產維持生活者，自無受
          扶養之權利，反之，如不能維持生活者，則仍有受扶
          養之權利。故乙○○、甲○○○二人為高中明之父母
          ，亦即為直系血親尊親屬，依上揭規定，自不受無謀
          生能力之限制，僅須有無法維持生活之情形，即得有
          受扶養之權利，合先敘明。
        乙○○尚不得請求扶養費部分之賠償：
          查乙○○係退役少校，領有國家給與之退休俸，每半
          年領取乙次，金額為188448元，此為乙○○所自承，
          並有其領取退休俸之郵局資料（見原審卷第193 頁）
          及陸海空軍軍官退伍令（見原審卷第68頁）附卷可稽
          ，可知乙○○每月約可領得退休俸31408 元。則參酌
          國家對於公務員（含軍人）所以有給予俸給、退休金
          等維持其生活之義務，其基本精神，無非在於國家應
          保障公務員退休後之生活，並以酬謝其長期之辛勞（
          大法官釋字第455號解釋文參照） 等情，堪認乙○○
          每月既可領得3 萬多元之退休俸，以維持其生活，依
          一般社會通念，實難謂其已不能維持生活。又雖公務
          員退休法與民法親屬編所規定親屬間之扶養義務，其
          立法目的、規範對象均不同，然民法親屬編所規定直
          系血親卑親屬對直系血親尊親屬之扶養義務，既僅限
          於有無法維持生活之情形，則如直系血親尊親屬可維
          持其生活，即不該當請求扶養之要件，自毋庸論得以
          維持生活之原因係基於國家之酬謝或個人工作、儲蓄
          所得，故乙○○據以主張其仍得請求扶養費云云，即
          屬無據，其請求台北縣政府給付法定扶養費，於法不
          合，應予駁回。
        台北縣政府對甲○○○應負賠償扶養費之責：
          查甲○○○於91年度固有利息所得3筆，總金額為892
          12元，有其91年度綜合所得稅各類所得資料清單附卷
          可憑（見原審卷第165 頁）。惟甲○○○主張上開利
          息所得，係乙○○將所領得之前述警政署撫恤金及少
          校退休俸以其名義所存放，因二人年紀相差13歲，唯
          恐年長者生變等語。經查乙○○係19年9 月13日生，
          甲○○○係32年11月11日生，二人確實相差13歲，此
          觀卷附
          乙○○領取退休俸之郵局資料所示（見原審卷第193
          頁），乙○○確於每筆退休俸入帳後數日，即將款項
          提領完畢，堪信甲○○○所言非虛，自不足認高陳明
          玉本身有足以維持其生活之財產存在，是其自得主張
          受扶養之權利。
        甲○○○得請求扶養費為391077元：
          查高中明係60年10月22日生，於90年8 月22日死亡時
          已年滿20歲，已有扶養甲○○○之義務，而甲○○○
          為32年11月11日生，已如前述，其主張其於高中明死
          亡時年58歲，依卷附台灣地區女性平均餘命表（見原
          審卷第69頁），尚有平均餘命23.59 年乙節，亦為兩
          造所不爭。又甲○○○之法定扶養義務人除高中明外
          ，尚有乙○○及其女兒高雅琴二人，其扶養費自應由
          被害人與前開二人平均分擔。是甲○○○得請求台北
          縣政府一次賠償之扶養費，依年別5%複式霍夫曼計算
          法（第一年不扣除中間利息），為391077元【其計算
          式為：[74000*15.00000000（此為應受扶養23年之霍
          夫曼係數）+74000*0.59*（16.00000000-00.0000000
          0）]除以3（受扶養人數）=391077（小數點以下四捨
          五入，下同）】，逾此部分之請求，則屬無據。
        乙○○及其女高雅琴尚非無扶養費能力：
          乙○○、甲○○○雖另主張乙○○無扶養甲○○○之
          能力，且其女兒高雅琴已嫁為人婦，並育有一子，平
          日均賴其夫從事清潔工之收入維生，故生活極為清苦
          ，且其公公罹患腦中風，婆婆亦罹患有精神方面之疾
          病，其本身也罹患乳癌，故其維持夫家生活已捉襟見
          肘，其並無扶養能力，應可免除對甲○○○之扶養義
          務云云。惟查，以甲○○○請求之每年74000 元之扶
          養費，由三人平均負擔計算，乙○○、高雅琴每月各
          約須支付2056元之扶養費（即74000/12/3 =2056），
          而乙○○每月約有3 萬餘元之收入，已如前述，另高
          雅琴目前就職中，90年度收入尚有31萬餘元等情以觀
          （見原審卷第111 頁所附扣繳憑單），自難認乙○○
          、高雅琴已無相當之扶養能力可言，故乙○○、高陳
          明玉此部份主張，委不足採。
      (3)慰撫金部分：
        按法院對於慰撫金之量定，應斟酌被害人暨其父、母、
        子、女及配偶之身份、地位及經濟狀況等關係定之，此
        有最高法院76年台上字第1908號判例足參。查高中明為
        乙○○、甲○○○之子，死亡前任職外事警官隊科員，
        死亡時年僅30歲，年輕有為，本有大好前程，父母亦對
        其寄望甚深，乃乙○○、甲○○○辛苦撫育兒子長大成
        人，卻突遭生離死別之痛苦，其等精神上所受之痛苦堪
        認甚鉅；本院審酌乙○○為空軍少校退休，領有退休俸
        、甲○○○則為家管，二人
        濟能力，及乙○○、甲○○○所受之創傷程度，認其等
        精神上損害賠償均以125 萬元為適當，逾此部分之請求
        ，則屬無據，不應准許。上訴人抗辯稱原審判決就慰撫
        金部分認其金額過高云云，要不足採。
    3.綜上，乙○○得請求台北縣政府賠償殯葬費120023元、精
      神慰撫金125萬元，共計0000000元。甲○○○得請求台北
      縣政府賠償喪葬費120023元、扶養費391077元、精神慰撫
      金125萬元，共計0000000元。
  (五)本件被害人亦與有過失：
    1.按損害之發生或擴大，被害人與有過失者，法院得減輕賠
      償金額，或免除之，民法第217 條定有明文。又行車速度
      ，依標誌或標線之規定，亦為道路交通安全規則第93條第
      1 項所明定。次按員警處理交通事故，對於當事人有利及
      不利之證據均應客觀、完整蒐證，故以現場測繪、照相及
      詢問當事人筆錄等方式記錄相關事證，有關事故車輛速度
      之研判，應以煞車痕之長度換算，或當事人在意識清楚且
      自由之意識下之陳述據以認定，此亦有台北縣政府警察局
      於92年5月14 日以北警交字第0920038349號函請各分局查
      照並副知各交通隊在案（見原審卷第45頁），堪認實務上
      係以煞車痕為必要條件，輔之以其他事證為判定車速之準
      據。又依交通部以66年5 月6日交路（66）字第03984號函
      修正發布之「汽車煞車距離、行車速度及道路摩擦係數對
      照表」（見原審卷第46頁）所示，亦可知地面如係砂石，
      汽車煞車距離介於5.2公尺至7.2公尺時，行車速度則介於
      每小時30至50公里間。
    2.查系爭路段自89年1月至92年1月間為路堤共構施工期間，
      經台北縣政府工務局訂定速限為30公里，嗣於92年2 月起
      全線通車後，台北縣政府工務局則將速限調整為50公里乙
      節，有台北縣政府警察局0920038709號書函附卷可稽（見
      原審卷第62頁），並經證人即就系爭路堤共構工程監造單
      位即訴外人黎明工程顧問有限公司監造主任黃志賢到庭證
      稱系爭路段確有依施工交通維持計畫書設有限速等語甚明
      （見本院卷(一)第173 頁），及有上開計畫書附卷可參（見
      本院卷(一)第176至193頁，堪認台北縣政府抗辯稱系爭路段
      置有速限標誌等情非虛，是系爭路段既設有速限標誌，駕
      駛人本即應遵守速限之規定。次查系爭事故現場並無發現
      任何煞車痕跡，僅路面留存滑行痕6 公尺，係被害人於事
      故發生時，因路基砂石使摩擦力降低，致機車失速打滑與
      地面摩擦所留存之痕跡，此有土城分局90年8 月22日道路
      交通事故調查報告表及事故現場照片可憑（見原審卷第47
      、48頁），是揆諸上開說明，本件既無煞車痕可資參考，
      即無法據以研判被害人當時車速。
    3.惟依目擊證人呂學良到庭所證稱：「我當天要回家，在案
      發地點我車子騎的很慢，因為地面有坑洞，而且我是新車
      ，才會騎的很慢，大概車速只有30公里，當時被害人從我
      的左側超車過去，他的速度也沒有很快，被害人的速度大
      概多我5 到10公里，當時在我們兩人的前方有一輛大卡車
      ，被害人超車後，離那輛大卡車還有一段距離，可能因為
      路旁圍籬都有細沙、碎石頭，所以被害人就滑倒，整輛車
      倒下來」等語（見原審卷第173 頁），可知證人呂學良當
      時車速既為30公里，則加計5 到10公里後之車速，應可認
      定當時被害人之車速係介於時速35公里到40公里之間，則
      參酌前述有關車速之速限規定，堪信被害人於系爭事故發
      生當時確有超速行駛之情形，乙○○、甲○○○主張被害
      人未有超速行為云云，尚難憑採。
    4.準此，被害人就本件車禍之發生，應認為與有過失。本院
      參酌系爭路段限速為30公里，被害人之車速為35至40公里
      ，並未逾越限速甚高，而系爭路段發生事故二年內即發生
      35次事故，不可謂不頻繁，台北縣政府猶輕忽待之，併系
      爭事故現場一切狀況，認系爭事故發生之主因應係台北縣
      政府未盡其注意義務，對系爭路段有淤沙之情況未加予敦
      促排除所致，而被害人駕駛機車，未依規定速限行駛，對
      於事故之發生，雖與有過失，但過失程度顯較台北縣政府
      為輕，故認被害人僅須負3/10之過失比例，台北縣政府抗
      辯謂被害人應負較高之過失責任云云，亦不足取。是乙○
      ○、甲○○○所得請求台北縣政府賠償之金額應分別為95
      90 16元（即0000000*7/10=959016）、0000000元（即
      000000 0*7/10=0000000）。
八、綜上所述，乙○○、甲○○○主張依國家賠償法規定，請求
    台北縣政府分別給付其二人959016元、0000000元及自起訴
    狀繕本送達之翌日即92年8 月16日起至清償之日止，按年息
    百分之五計算之利息，為有理由，應予准許，其二人逾此所
    為之請求，則屬無據，應予駁回。是原審就乙○○、甲○○
    ○之請求，超過上開應准許部分，為台北縣政府敗訴之判決
    ，於法有違，上訴意旨就此部分指摘原判決不當，求予廢棄
    改判，為有理由，爰由本院改判如主文第二項所示。至於上
    開乙○○、甲○○○請求應予准許部分，原審為台北縣政府
    敗訴之判決，於法自無不合，台北縣政府上訴意旨，及乙○
    ○、甲○○○就其敗訴部分附帶上訴意旨，均仍執陳詞，指
    摘原判決不當，求予廢棄，均為無理由，應分別駁回其上訴
    及附帶上訴。
九、本件因事證已臻明確，兩造其餘攻擊、防禦方法及所為之立
    證，核與判決之結果不生影響，爰不逐一予以論究，併予敘
    明。
據上論結，本件上訴為一部有理由、一部無理由，附帶上訴為無
理由，依民事訴訟法第449條第1 項、第450條、第79條但書，第
85條第1項，判決如主文。
中　　華　　民　　國　　94　　年　　2　　月　　22   　日
                  民事第十六庭  審判長法　官  黃騰耀
                                      法　官  許文章
                                      法　官  黃莉雲
正本係照原本作成。
如不服本判決，應於收受送達後20日內向本院提出上訴書狀，其
未表明上訴理由者，應於提出上訴後20日內向本院補提理由書狀
（均須按他造當事人之人數附繕本）上訴時應提出委任律師或具
有律師資格之人之委任狀；委任有律師資格者，另應附具律師資
格證書及釋明委任人與受任人有民事訴訟法第466條之1第1 項但
書或第2項（詳附註）所定關係之釋明文書影本。
中　　華　　民　　國　　94　　年　　2 　　月　　22　　日
　　　　　　　　　　　　　　　　　　　書記官  秦仲芳
附註：
民事訴訟法第466條之1（第1項、第2項）：
對於第二審判決上訴，上訴人應委任律師為訴訟代理人。但上訴
人或其他法定代理人具有律師資格者，不在此限。
上訴人之配偶、三親等內之血親、二親等內之姻親，或上訴人為
法人、中央或地方機關時，其所屬專任人員具有律師資格並經法
院認為適當者，亦得為第三審訴訟代理人。
